【裁判字號】    89,訴,2090
【裁判日期】    900620
【裁判案由】    妨害公務
【裁判全文】
台灣板橋地方法院刑事判決                        八十九年度訴字第二０九０號
    公  訴  人  台灣板橋地方法院檢察署檢察官
    被      告  乙○○
右列被告因妨害公務案件，經檢察官提起公訴（八十九年度偵字第一七六六四號），
本院判決如左：
    主  文
乙○○無罪。
    理  由
一、本件公訴意旨略以：被告乙○○於民國（下同）八十八年七月二十四日因業務過
    失致人於死案件（致被害人張慶陽當場死亡，業經本院以八十八年交訴字第一三
    一號判處被告有期徒刑二年六月），其所駕駛之車牌號碼ＡＰ─二九九號營業貨
    運曳引車，為警依法查扣，並於同日暫保管於其所提供之台北縣新店市英發營造
    廠內，詎被告乙○○竟自八十八年十一月間起，除去查封之標示，多次使用前揭
    車輛，隱匿公務員委託其掌管之車輛。嗣於八十九年七月間，甲○○（該業務過
    失致人於死案件被害人之母親）查詢前揭車輛違規紀錄，始知上情，因認被告涉
    犯刑法第一百三十八條及第一百三十九條妨害公務之罪嫌。
二、本件公訴人認被告乙○○涉犯妨害公務之罪嫌，無非係以告發人甲○○之指訴，
    及卷附貼上封條之車輛照片、車輛保管條為其主要之論據。訊之被告乙○○則堅
    決否認有何妨害公務之犯行，並辯稱：伊曾於八十八年十一月一日、同年月二十
    三日及八十九年四月間開庭時，請求法院核發放行條（亦即請求將上開車號ＡＰ
    ─二九九號貨運車發還），但法院皆以該車未經查扣，無法核發放行條予以回應
    ，其後，台北縣新店市英發營造廠搬遷後，地主即要求伊將該車移走，否則要告
    伊竊占，伊救助無門，始將該車駛離當初之保管地，且使用該車當時，警方所貼
    之封條因時間已經過數月雨淋日曬，封條早已糜爛至連透明膠帶都不見，伊並未
    撕毀封條等語。
三、按犯罪事實應依證據認定之，無證據不得推定其犯罪事實，刑事訴訟法第一百五
    十四條定有明文。次按認定犯罪事實，須依證據，而所謂證據，係指合法之積極
    證據就犯罪事實能為具體之證明者而言；又認定不利於被告之事實，須依積極證
    據，苟積極證據不足為不利於被告事實之認定時，即應為有利於被告之認定，更
    不必有何有利之證據，最高法院三十年上字第八一六號著有判例。再所謂「積極
    證據足以為不利被告事實之認定」，係指據為訴訟上證明之全盤證據資料，在客
    觀上已達於通常一般之人均不致於有所懷疑，而得確信被告確曾犯罪之程度，若
    未達到此一程度，而有合理懷疑之存在時，即無從為有罪之確信，此觀同院七十
    六年度台上字第四八九六號判例意旨自明。又按刑法第一百三十八條妨害公務上
    掌管之文書物品罪之成立，要以該客體係公務員本於公務執行關係所必需而處於
    其現實支配管領之下，或依法委由第三人代為管領監督之謂，若已交由私人持有
    ，則非公務員職務上委託第三人掌管之文書、圖畫或物品。再所謂「委託第三人
    掌管者」，乃指該文書、圖畫或物品，由公務員基於職務上之關係委託第三人代
    為掌管者而言。又刑法第一百三十九條污損封印查封標示及違背其效力罪之成立
    ，須封印或查封之標示，客觀上具適法性，始足該當本罪之客體，易言之，其須
    於外觀上具備形式效力要件，且出於有權限公務員之施用，方與國家公權行使有
    關，倘非由公務員本於其職務上所施，或其根本欠缺形式上之合法要件，乃至於
    行為當時其封印、查封之效力業已不存在者，即不在本罪客體規範之列。
四、經查：
   （一）本案之車牌號碼ＡＰ─二九九號營業貨運曳引車，於被告乙○○過失致死
         案件中，是否業已合法扣押乙節，經證人即當時處理之警員黃英洲於本院
         調查時結證稱：「‧‧‧檢察官表示要查扣這輛車子，但因為沒有那麼大
         的地方停放這輛車子，所以才交由被告執行保管，且當時被告表示有場地
         可以提供保管車輛」，並經本院以當時車號ＡＰ─二九九號車輛有無製作
         扣押筆錄為何會將車貼上封條及被告之後有無將車移開英發營造廠之事通
         知你知情等情詢問證人黃英洲，而證人黃英洲答稱：「沒有，我不知道，
         有，但我們沒有檢察官的同意，我們無法讓他將車移開作使用」（見本院
         九十年四月十九日訊問筆錄）。復經本院依職權調閱台灣板橋地方法院檢
         察署八十八年度相字第七七三號及八十八年度偵字第一七九九一號偵查卷
         宗以觀：遍查全卷並無該署檢察官於八十八年七月二十四日實施相驗時，
         有諭知處理現場之警員查扣被告駕駛之車號ＡＰ─二九九號營業貨運曳引
         車之批示；再依刑事訴訟法第一百三十五條第一項固規定：可為證據或得
         沒收之物，得扣押之；惟依同法第一百三十六條第一項及第一百三十九條
         第一項亦規定：扣押除由檢察官或推事親自實施外，得命司法警察或司法
         警察官執行及扣押應製作收據詳記扣押物之名目，付與所有人、持有人或
         保管人。然本件司法警察執行扣押被告駕駛車號ＡＰ─二九九號營業貨運
         曳引車，並未有檢察官命令實施之批示及亦未開具扣押收據交與扣押物之
         所有人；雖被告依當時處理現場之台北縣警察局永和分局秀朗派出所警員
         黃英洲之指示，簽立「當事人乙○○所駕肇事致死之砂石車車號ＡＰ─二
         九九號，暫保管在肇事人所提供之新店市英發營造廠內」之保管條（有該
         保管條在卷）。再刑事訴訟法第一百四十條第二項固規定扣押物不便搬運
         或保管之扣押物得命人看守或命所有人或其他適當之人保管；惟依上開規
         定必須檢察官命司法警察或司法警察官執行及必須先開具扣押收據交與所
         有人，方得命所有人保管扣押物。又人民對於財產之所有權，非依法律任
         何人不得侵害，此為人民最基本之權利。是以本案被告所有之車號ＡＰ─
         二九九號營業貨運曳引車並未完成扣押之手續，故縱被告簽立保管條，執
         行之台北縣警察局永和分局警員其扣押之程序亦非合法，自非屬公務員本
         於其職務上委託第三人掌管之物品而言。
   （二）又本院依職權調取本院八十八年交訴字第一三一號過失致死案卷二宗，遍
         查全卷未見任何扣押筆錄，足證於扣押該車輛之時，雖貼有封條；惟根本
         欠缺形式上之合法要件，縱使事後補行簽發代保管條，亦無法使自始無效
         之扣押程序補正而生扣押之效力。故該車既未經合法扣押，揆諸前揭之說
         明，則貼於其上之封條即非屬刑法第一百三十九條所欲規範之客體，自不
         構成該罪。是本案被告所有之車號ＡＰ─二九九號營業貨運曳引車，依上
         開之說明，既未經合法之扣押，則非屬公務員職務上掌管之物品，經交由
         被告保管，則係已交還被告持有，揆諸前揭之說明，該車非公務員職務上
         委託第三人掌管之物品，被告自可以所有權人之地位，在法令限制範圍之
         內自由使用、處分該車，均不該當刑法第一百三十八條之罪。況被告之前
         於過失致死案中亦先後多次具狀請求發還上開車輛；惟因認被告所有之車
         號ＡＰ─二九九號營業貨運曳引車，並未扣押，而無從發還（有聲請狀附
         於本院八十八年度交訴字第一三一號刑事卷內）。
    綜上所述，公訴人所舉之證據不足以證明被告犯有妨害公務之犯行，此外，復查
    無其他積極證據足資證明被告有何被訴之犯行，既不能證明被告犯罪，自應諭知
    被告無罪之判決。
據上論斷，應依刑事訴訟法第三百零一條第一項，判決如主文。
本案經檢察官伍逸康到庭執行職務
中      華      民國       九十       年     六     月    十八    日
                                      台灣板橋地方法院刑事第二庭
                                          法  官  潘  長  生
右正本證明與原本無異
如不服本判決應於送達後十日內向本院提出上訴狀
                                          書記官  王  增  華
中      華      民      國       九十       年     六     月    二十    日


司法院資訊處製作；財團法人民間司法改革基金會備份。
